臺灣高等法院民事判決
109年度上字第137號
上  訴  人  程明輝  
訴訟代理人  陳瑋博律師
被上訴人    朱立鈞  
訴訟代理人  黃青鋒律師
複  代理人  吳家輝律師
上列當事人間請求轉讓權利事件，上訴人對於中華民國108年11
月7日臺灣新北地方法院108年度訴字第1002號第一審判決提起上
訴，被上訴人並為訴之減縮，本院於109年12月29日言詞辯論終
結，判決如下：
    主      文
上訴駁回。
原判決主文第一項所命給付減縮為「上訴人應將○○○文理短期補
習班（立案證書文號：民國一０七年一０月二十二日新北府教社字
第○○○○○○○○○○號；地址：新北市○○區○○路○○○號一樓、二樓）之
設立人名義變更為被上訴人」。
第二審訴訟費用由上訴人負擔。
    事實及理由
壹、程序方面：
    按訴狀送達後，原告不得將原訴變更或追加他訴。但擴張或
    減縮應受判決事項之聲明者，不在此限，民事訴訟法第255
    條第1項第3款定有明文。又第二審訴之變更或追加，非經他
    造同意，不得為之。但第255條第1項第2款至第6款情形，不
    在此限，亦為同法第446條第1項所明定。被上訴人於原審起
    訴請求上訴人應將私立○○○文理短期補習班（立案文號：府
    教社字第0000000000號；地址：新北市○○區○○路00號1樓、2
    樓）之權利移轉予伊，並應配合伊至新北市政府辦理變更設
    立人程序，嗣於本院減縮為上訴人應將○○○文理短期補習班
    （立案證書文號：民國〈下同〉107年10月22日新北府教社字
    第0000000000號；地址：新北市○○區○○路00號1樓、2樓，下
    稱系爭○○○補習班）之設立人名義變更為伊，核屬減縮應受
    判決事項之聲明，依上開規定，應予准許。
貳、實體方面：
一、被上訴人主張：伊於84年10月間委任上訴人，擔任伊為設立
    人之私立○○文理珠心算短期補習班（下稱系爭○○補習班）之
    班主任。又訴外人孫素娟（即伊之前配偶）及何美秀於103
    年11月間合資經營「○○○文理語文短期補習班」，孫素娟持
    有51％權利，何美秀持有49％權利，並由何美秀擔任該補習班
    之設立人及班主任。上訴人於106年8月間向伊建議將上開補
    習班納入系爭○○補習班集團體系下，俾統一指揮管理，經伊
    與孫素娟、何美秀協商後，由伊個人出資新臺幣（下同）30
    0萬元買受上開補習班之所有權利，伊指示上訴人以其個人
    名義簽立契約（包含與出租人更換租約、辦理設立人變更手
    續），再更名為「○○○○○文理短期補習班」。惟上訴人登記
    為上開補習班之設立人後，竟要求該補習班員工劉秋萍將所
    有款項均匯入上訴人個人所有之永豐銀行帳戶內，且自107
    年1月起未向伊報告上開補習班之每月經營狀況，亦未寄送
    損益表資料供伊查核，更於107年9月間未得伊同意，逕向新
    北市政府教育局申請更名為系爭○○○補習班及變更原有招牌
    為「○○○補習班」。伊以107年10月
　　23日律師函、起訴狀繕本及於109年11月23日當庭終止與上
    訴人間就系爭○○補習班、系爭○○○補習班之委任契約。兩造
    之委任契約既已終止，上訴人以其名義為伊所取得之權利，
    自應依民法第541條第2項規定移轉予伊所有。又無論兩造間
    勞務契約如何定性，伊均基於勞務契約終止之法律關係請求
    。伊爰依民法第541條第2項規定提起本訴，並減縮聲明請求
    ：上訴人應將系爭○○○補習班之設立人名義變更為伊之名義
    （原審判決被上訴人勝訴，上訴人聲明不服，提起上訴）。
    其答辯聲明：上訴駁回。　
二、上訴人則以：兩造間係僱傭契約，非委任契約，被上訴人終
    止委任契約並無理由。另伊、伊配偶林文琪、被上訴人與其
    委任之律師黃青鋒於107年9月13日達成協議，被上訴人同意
    將系爭○○○補習班之各項財產及權利義務轉讓予伊，包含伊
    須於108年9月間支付系爭○○○補習班之債務100萬元、系爭○○
    ○補習班之轉讓變更程序由伊負責、被上訴人願給付伊薪資
    、投保相關社會福利保險至107年10月31日止。被上訴人違
    反上開協議，請求伊應將系爭○○○補習班之設立人名義變更
    為被上訴人之名義，並無理由等語，資為抗辯。其上訴聲明
    ：㈠原判決廢棄。㈡被上訴人在第一審之訴駁回。
三、查被上訴人為系爭○○補習班之設立人，於84年10月間指示上
    訴人擔任系爭○○補習班之班主任。被上訴人前配偶孫素娟及
    何美秀共同設立「○○○文理語文短期補習班」，嗣被上訴人
    、孫素娟、何美秀於106年8月23日達成協議，由被上訴人出
    資300萬元取得上開補習班之權利，並由上訴人具名(代表承
    讓人）與何美秀（代表讓渡人）簽訂讓渡合約書。被上訴人
    指示上訴人擔任上開補習班之設立人，並將上開補習班更名
    為「○○○○○文理短期補習班」，上訴人嗣於107年10月再更名
    為系爭○○○補習班等情，為兩造所不爭執，復有公證書附讓
    渡合約書影本、證人何美秀之證言、新北市短期補習班立案
    證書影本、新北市政府教育局109年12月25日新北教社字第0
    000000000號函附系爭○○○補習班立案及變更資料影本為證（
    見本院卷第147至151頁、第390至394頁、第547頁、第581至
    605頁），堪信為真實。
四、被上訴人主張兩造間勞務關係為委任契約，其已終止委任契
    約，上訴人依民法第541條第2項規定應將系爭○○○補習班之
    設立人名義變更為伊之名義等情，惟為上訴人所否認，並以
    前詞置辯。茲析述如下：
　㈠兩造間就上訴人於系爭○○○補習班擔任設立人，成立委任契約
    ：
　⒈按勞動契約與委任契約固均約定以勞動力之提供作為契約當
    事人給付之標的。所謂委任，係指委任人委託受任人處理事
    務之契約而言。委任之目的，在一定事務之處理。故受任人
    給付勞務，僅為其處理事務之手段，除當事人另有約定外，
    得在委任人所授權限範圍內，自行裁量決定處理一定事務之
    方法，以完成委任之目的。而僱傭係指受僱人為僱用人服勞
    務之契約而言。僱傭之目的即在受僱人單純提供勞務，有如
    機械，對於服勞務之方法毫無自由裁量之餘地。又契約類型
    之歸類，原則上應以主給付義務決定契約類型，縱有部分因
    素有微不足道之偏離，並不影響契約類型之歸類。
　⒉參酌證人即○○○○○補習班（嗣更名為系爭○○○補習班，下以○○○
    補習班稱之）國小部主任劉秋萍證稱：伊於○○補習班及系爭
    ○○○補習班均有任職，任職時間不同，88年起迄今在○○補習
    班工作，自103年至107年8月間同時於系爭○○○補習班工作。
    上訴人於系爭○○○補習班係伊之主管，補習班的相關事情伊
    都是找上訴人，班務行政事項伊都向上訴人報告或依上訴人
    之指示辦理，人員調度如會影響班務，伊會跟上訴人請示，
    伊會排課表、教室使用，再請上訴人確認，要動支款項要先
    填請款單給上訴人簽核，上訴人同意後再填請款單讓上訴人
    蓋章，讓伊去銀行辦理，有時候上訴人會自己去網路轉帳或
    去銀行辦理等語（見原審第1002號卷第161頁至162頁、第16
    5至167頁），經核證人劉秋萍自述其自103年至107年8月間
    在系爭○○○補習班工作，則其就系爭○○○補習班由何人管理之
    事實乃親身經歷，其與兩造並無仇隙糾紛，亦無甘冒偽證罪
    之風險而為虛偽陳述之必要，其所為前開證詞，應為可採。
    又上訴人未否認系爭○○○補習班之收入支出係使用其個人名
    義之帳戶（見原審第1002號卷第107頁），且上訴人傳送系
    爭○○○補習班之帳務資料予被上訴人查核，有上訴人提出其
    與被上訴人間之LINE通訊軟體對話紀錄影本可稽（見原審第
    1002號卷第136頁），足見上訴人掌管系爭○○○補習班之財務
    ，事後再傳送帳務資料供被上訴人查核。是以，系爭○○○補
    習班之重要人員調度、課表及教室使用之審核、款項核撥與
    帳務報表製作等事務，即系爭○○○補習班經營之人事、班務
    及財務等管理事務，國小部主任即證人劉秋萍倘有疑義時，
    需請示上訴人之意見後執行，堪認上訴人擁有全部或部分之
    獨立裁量權，此與無決定權限，僅聽命於雇主之一般勞工，
    顯有不同。是被上訴人主張上訴人係受伊之委任擔任系爭○○
    ○補習班之設立人，並經營管理系爭○○○補習班，兩造存有委
    任契約一節，洵可採信。
  ⒊上訴人辯稱證人劉秋萍始為系爭○○○補習班之班務執行管理運
    作者等語（見本院卷第511頁），固提出證人劉秋萍發送予
    系爭○○○補習班員工之LINE對話紀錄為佐（見原審第1002號
    卷第176至188頁）。然觀諸該等LINE對話紀錄，證人劉秋萍
    係分配學生試聽時係由何位員工負責照顧、宣導所有老師購
    買班部使用物品需開立發票、宣導目標新生人數達成之競賽
    及獎勵、催促各班與學生家長確認夏令營之回條及上課方式
    、提醒老師督促學生基本禮儀、通知調整上課時間等，乃屬
    補習班班務日常運作之細節事項，尚無法據此認定證人劉秋
    萍在系爭○○○補習班之管理權責高於上訴人。況如證人劉秋
    萍為系爭○○○補習班之實際管理者，則系爭○○○補習班何需以
    上訴人之個人名義開立永豐銀行帳戶，而於需要動支該帳戶
    時再通知上訴人至補習班簽名，造成證人劉秋萍管理系爭○○
    ○補習班之不便。上訴人再辯稱其僅依證人劉秋萍之通知前
    往補習班簽名，並確認執行狀況，再向被上訴人彙報系爭○○
    ○補習班之帳務資料云云，惟證人劉秋萍如有獨立裁量權，
    則由證人劉秋萍自行向被上訴人報告即可，何需再透過上訴
    人轉達，顯見證人劉秋萍在系爭○○○補習班之管理行為，仍
    需受上訴人之制約。再衡諸企業經營首重財務之控管，系爭
    ○○○補習班之帳戶係以上訴人名義開立，且該帳戶實際上係
    由上訴人持有使用，足徵上訴人就系爭○○○補習班之管理權
    責確實大於證人劉秋萍，故上訴人前開所辯，與常情及事實
    不合，自無可採。
  ⒋上訴人又提出其與被上訴人間之LINE對話紀錄（見原審第100
    2號卷第114至144頁），辯稱其係受被上訴人指示處理系爭○
    ○補習班（非系爭○○○補習班）事務，與一般受僱勞工無異，
    與被上訴人間無委任關係，兩造實為僱傭契約等語。然觀諸
    上訴人於LINE通訊時稱已寄送報稅資料予被上訴人，被上訴
    人則回覆：「這部分我要處理什麼，以前沒看過，你覺得OK
    就醬吧」（見原審第1002號卷第116頁），可見被上訴人就
    系爭○○補習班之報稅事項係授權上訴人具有部分獨立決定權
    限。另上訴人以LINE通知被上訴人至補習班簽名蓋章，惟該
    對話內容並無法看出係何一文件須被上訴人簽名蓋章（見原
    審第1002號卷第120至122頁），自無從認定上訴人就○○補習
    班之經營管理無任何獨立決定權限；關於存摺簿換新部分（
    見原審第1002號卷第132頁），上訴人通知被上訴人前往處
    理，然此與上訴人有無○○補習班之經營管理權限無關連；至
    於請款單之部分請款人為上訴人且金額均高達5萬餘元（見
    原審第1002號卷第138頁、第142頁），僅能認定上訴人有高
    於特定金額之支出仍須經被上訴人之同意，仍無法認定上訴
    人就系爭○○補習班之財務無任何獨立裁量權限；又上訴人詢
    問被上訴人關於電腦軟體更新、特別休假未休完之處理、設
    計承包等事項，均非補習班經營之常規事項，須個案處理或
    每年度有不同作法，則該等事項須經被上訴人同意或決定自
    屬當然。是由上訴人所提上開證據資料，並不能認定其於系
    爭○○補習班僅屬於一般勞工性質，於經營管理無單獨決定權
    限，更無法持上開證據資料認定上訴人擔任系爭○○○補習班
    之設立人期間，對於系爭○○○補習班經營管理無任何獨立裁
    量權而為有利於上訴人之認定。
　⒌上訴人辯稱兩造間成立僱傭契約等語，惟上訴人對系爭○○○補
    習班之經營管理具有一定裁量權限，並非單純勞工所可比擬
    ，業如前述，況且倘兩造間之勞務契約係從屬性強烈之僱傭
    契約，上訴人需聽從被上訴人之指示從事勞務，毫無裁量權
    限，則被上訴人指示上訴人應將系爭○○○補習班之設立人名
    義變更為被上訴人名義，勞工身份之上訴人更無拒絕之依據
    。上訴人抗辯之勞務關係定性為僱傭契約實與其本身之行為
    相悖，是其辯稱兩造為僱傭關係云云，尚非可採。
　⒍綜上，上訴人擔任系爭○○○補習班之設立人，對班務之經營管
    理具有一定之裁量權限，並非單純勞工所可比擬，被上訴人
    主張兩造間成立委任契約，應可採信。
　㈡兩造間委任契約已終止：
  ⒈按稱委任者，謂當事人約定，一方委託他方處理事務，他方
    允為處理之契約；當事人之任何一方，得隨時終止委任契約
    ；受任人以自己之名義，為委任人取得之權利，應移轉於委
    任人，民法第528條、第549條第1項、第541條第2項分別定
    有明文。查兩造間成立委任契約，業如前述，上訴人受被上
    訴人委任經營管理系爭○○○補習班，其登記為系爭○○○補習班
    之設立人，自屬其以自己名義為被上訴人取得之權利，被上
    訴人於109年11月23日終止委任契約（見本院卷第459頁），
    故被上訴人依前開規定請求上訴人將系爭○○○補習班之設立
    人名義變更為被上訴人之名義，為有理由。又被上訴人固主
    張其於107年10月23日以律師函終止委任契約或以起訴狀繕
    本送達為終止委任契約之思表示等語（見原審第7號卷第5至
    7頁、第10至11頁），惟檢視上開107年10月23日律師函僅催
    告上訴人限期回系爭○○○補習班工作並配合辦理變更補習班
    設立人之手續，未提及終止委任契約，而該起訴狀係表示終
    止兩造間勞動契約等語，均難認已合法終止委任契約，併予
    敘明。
　⒉上訴人抗辯被上訴人自起訴後均主張兩造間之委任關係持續
    存在，直至109年11月23日始當庭表示終止委任契約，係權
    利濫用等語（見本院卷第533頁），惟所謂權利濫用係指權
    利人行使權利違反民法第148條之規定而言。又當事人依民
    法第549條第1項規定，本得隨時終止委任契約。本件被上訴
    人於109年11月23日為終止委任契約之意思表示，並無違反
    公共利益或以損害他人為主要目的可言。是上訴人抗辯被上
    訴人終止委任契約為權利濫用云云，洵無足取。
  ㈢兩造就系爭○○○補習班權利義務之轉讓契約未成立：
  ⒈上訴人抗辯兩造於107年9月13日達成被上訴人將系爭○○○補習
    班之權利義務全部轉讓予伊、給付伊薪資及投保相關社會福
    利保險至107年10月31日止，伊則於108年9月間支付系爭○○○
    補習班之債務100萬元之轉讓契約，縱認兩造間有委任關係
    亦被該契約取代等語，並提出兩造於107年9月13日協商之錄
    音光碟及譯文為證（見原審第1002號卷第43至57頁）。查兩
    造、上訴人之配偶林文琪、被上訴人所委任之律師黃青鋒（
    即訴訟代理人）於107年9月13日參與協商，兩造曾就由上訴
    人承接系爭○○○補習班、負責支付到期日為
　　108年9月10日、票面金額100萬元支票之票款、上訴人之離
    職日為108年10月31日等內容有所討論，惟上訴人於協商過
    程曾表示：「我沒有說任何人我只是說確認這件事情因為今
    天沒有白紙黑字嘛然後講好的東西一定會有白紙黑字簽名蓋
    章這些東西」，被上訴人訴訟代理人則稱：「如果講定了我
    會把它文字化給大家看」（見原審第1002號第52頁），而被
    上訴人於協商後階段亦詢問：「那約要怎麼寫」，被上訴人
    訴訟代理人亦回覆：「我這邊會先寫一下，然後給你們…」
    ，上訴人並主動詢問被上訴人訴訟代理人是否有其Line（見
    原審第1002號卷第55頁倒數第二行），最後被上訴人訴訟代
    理人稱：「那主任我會簡單寫個書面」、「我們有LINE啦好
    好所以我就雙方面確認沒有問題我們就簽一簽就這樣子…」
    （見原審第1002號卷第57頁）等情，足見兩造當日係同意由
    律師即被上訴人訴訟代理人將口頭協商之意見加以書面文字
    化後，以通訊軟體Line傳遞予兩造，兩造同意該書面之文字
    內容後，再由兩造簽名成立契約，尚非兩造先已口頭成立契
    約，再作成書面為證。兩造事後既未簽立書面契約，此為上
    訴人所不爭執（見原審第1002號卷第65頁），則該轉讓契約
    尚未成立，至臻明確。上訴人此項抗辯，並非可取。
  ⒉上訴人雖抗辯兩造就轉讓系爭○○○補習班之意思表示合致，轉
    讓契約成立，書面並非轉讓契約之法定要式行為等語。然當
    事人得約定法律行為以書面為成立要件，此屬於意定成立要
    件。倘若兩造間就轉讓契約無以書面具體化協商意見，並由
    兩造簽名始成立之意思，則上訴人於107年9月13日協商時，
    何以表示需要白紙黑字簽名蓋章等語（見原審第1002號卷第
    52頁），且與被上訴人訴訟代理人表示會以LINE傳送草擬之
    書面予兩造確認，再擇期簽立書面契約之舉不合。再則，審
    酌補習班經營權轉讓所涉事項並非單純，僅以口頭協商即認
    定契約已成立，並不符合社會一般交易常態。況兩造之轉讓
    條件尚涉及100萬元票款給付、被上訴人需給付上訴人報酬
    及為之投保社會保險等，顯見轉讓標的所涉及之權利義務關
    係複雜，尚非僅憑口頭交涉，即可逐一確定並成立契約。是
    兩造尚待書面文字擬定後，詳細審閱其內容，給予兩造斟酌
    及修改文字之機會，確認內容完整且符合真意後始簽名而成
    立契約，方符合社會一般交易常情及兩造意定之要式行為。
    故上訴人抗辯兩造於107年9月13日以口頭成立轉讓契約一節
    ，洵無足取。
五、綜上所述，被上訴人依民法第541條第2項之規定，減縮聲明
    請求上訴人應將系爭○○○補習班之設立人名義變更為被上訴
    人，於法相符，應予准許。原審判命上訴人給付，並無 不
    合。上訴意旨指摘原判決此部分不當，求予廢棄改判，為無
    理由，應予駁回。
六、本件事證已臻明確，兩造其餘之攻擊或防禦方法及所用之證
    據，經本院斟酌後，認為均不足以影響本判決之結果，爰不
    逐一論列，併此敘明。
七、據上論結，本件上訴為無理由，依民事訴訟法第449條第1項
    、第78條、第83條第1項前段，判決如主文。
中　　華　　民　　國　　110 　年　　1　　月　　12 　　日
                  民事第二十一庭
                      審判長法  官  翁昭蓉
                            法  官  鍾素鳳
                            法  官  呂淑玲
正本係照原本作成。
如不服本判決，應於收受送達後20日內向本院提出上訴書狀，其
未表明上訴理由者，應於提出上訴後20日內向本院補提理由書狀
（均須按他造當事人之人數附繕本）上訴時應提出委任律師或具
有律師資格之人之委任狀；委任有律師資格者，另應附具律師資
格證書及釋明委任人與受任人有民事訴訟法第466 條之1第1項但
書或第2項（詳附註）所定關係之釋明文書影本。如委任律師提
起上訴者，應一併繳納上訴審裁判費。
中　　華　　民　　國　　110 　年　　1 　　月　　12　　日
　　　　　　　　　　　　　    書記官  黃雯琪
附註：
民事訴訟法第466條之1（第1項、第2項）：
對於第二審判決上訴，上訴人應委任律師為訴訟代理人。但上訴
人或其法定代理人具有律師資格者，不在此限。
上訴人之配偶、三親等內之血親、二親等內之姻親，或上訴人為
法人、中央或地方機關時，其所屬專任人員具有律師資格並經法
院認為適當者，亦得為第三審訴訟代理人。